臺灣高等法院民事判決
                                      108年度上字第573號
上  訴  人  瑋力節能科技有限公司
法定代理人  竇維雄  
訴訟代理人  鄭敦宇律師
被 上訴 人  佛光大學
法定代理人  楊朝祥  
訴訟代理人  李自強  
            楊德海律師

上列當事人間請求給付契約款事件，上訴人對於中華民國108年2
月19日臺灣宜蘭地方法院106年度訴字第331號第一審判決提起上
訴，本院於108年12月3日言詞辯論終結，判決如下：
    主      文
上訴駁回。
第二審訴訟費用由上訴人負擔。
    事實及理由
本件上訴人於原審起訴及本院主張：
㈠伊與被上訴人於民國（下同）96年5月1日簽訂佛光大學節能績
  效保證工程合約書（下稱系爭契約），約定伊為被上訴人建置
  電能管理監控、熱泵系統、照明等工程及維護，施作地點於被
  上訴人學校之「雲來集」、「雲五館」、「香雲居」、「海雲
  館」等大樓（下稱系爭建物），以減省其電費支出，合約期限
  以機器設備完工測試運轉正常時起算10年。其中第4條、第5條
  約定，被上訴人應以95學年度用電度數為標準與往後各學年度
  每年（同月）電費度數（基本及流動電度）相較後再乘以使用
  當月單價，計算當月節能效益金額，每月節能效益90%歸屬伊
  ，10%回饋被上訴人。伊於96年7月間即依約完成設備安裝，經
  測試運轉正常後，被上訴人卻不提供95學年度各月之用電量資
  料及各月抄表紀錄；並延至96年10月始同意計算節能效益，致
  伊無法依約計算確實之節能效益金額。經伊暫依其提出之被證
  九計費表，及臺灣電力股份有限公司（下稱臺電公司）公告之
  歷年電價一覽表所載各年度平均電價，計算系爭建物之96、97
  學年度（即96年8月1日起至98年7月30日止）之節能效益金額
  ，扣除伊應給付被上訴人之10%回饋金，及被上訴人已給付伊
  之新臺幣（下同）222萬8,908元後，其尚應給付伊節能效益金
  額211萬4,522元等情。爰依系爭契約第4條、第5條第2款之約
  定，聲明：⒈被上訴人應給付上訴人211萬4,522元，及自起訴
  狀繕本送達翌日起至清償日止，按週年利率5%計算之利息；⒉
  願供擔保請准宣告假執行。
㈡伊出資購買成品及材料，為被上訴人供給製造物或成品裝設在
  其指定處所，再將製造物或成品之所有權移轉予被上訴人（或
  被上訴人指定之人），足見成品或工作物全部材料由伊供給，
  當事人之意思重在工作物財產權之移轉，其性質自應為買賣契
  約之一種，始符合當事人之真意。原審以具有高度利害關係之
  被上訴人職員證述為解釋契約之主要論據，無視契約內容為實
  質衡量（即「上訴人出資購買產品裝設供被上訴人使用」及「
  約定移轉所有權與被上訴人」為契約實質之重要內容），更無
  視契約「移轉所有權」用語已臻明確，遽認系爭契約絕無任何
  買賣性質實有違誤，是系爭契約為具有買賣及承攬性質之混合
  契約，應定性為製造物供給契約。又系爭契約所稱「節能效益
  金額」，計算基礎出自整體製造物之材料、保養、維修、耗材
  及勞務各項，實為一個獨立之債權，只是分成數期而為給付，
  故分期付款或分期償還債務的各期給付，均非定期給付債權，
  而不適用五年短期時效。此外，系爭契約稱「按月」給付「節
  能效益金額」，實則系爭節能設備若未產生節能效益，則無節
  能效益金額可言，且依約兩造應行抄表、核對、計算節能效益
  ，雙方達成合意，方能得出節能效益金額，顯非民法第126條
  所稱因一定時間之經過而依序發生之定期給付債權。且當事人
  若有移轉工作物所有權之約定時，已非單純的承攬契約，系爭
  契約係具有買賣性質之混合契約，故亦不適用第127條第7款承
  攬報酬請求權之時效規定，而應適用民法第125條一般請求權
  時效之規定。原審認定系爭契約不具買賣性質應適用民法第12
  6、127條規定，認定伊之請求權罹於時效云云，容有違誤。
被上訴人則以：上訴人所投資興建伊之電能管理監控設備導入
  電能管理整合系統之工作物所有權，於建置完成後為上訴人所
  有，伊至多僅負有保管義務，故系爭契約並無其所述「側重於
  工作物財產權之移轉」之買賣性質。又上訴人係依系爭契約第
  4條，向伊請求96年8月1日起迄98年7月底止之節能效益款項，
  乃按月給付之性質，屬「不及一年之定期性給付」，其各期給
  付請求權時效，依民法第126條規定，因5年間不行使而消滅，
  故其依系爭契約請求96年8月1日起至98年7月30日止之節能效
  益金額差額之請求權，至遲於103年7月30日均已罹於時效，其
  於106年6月27日始起訴請求，伊自得主張時效抗辯而拒絕給付
  。退步言之，縱上訴人之請求尚未罹於時效，惟其片面將系爭
  建物之度數分別計算作為效益估算基數，並不符合系爭契約約
  定，亦與實際整體獲得之節能效益未符，而其96、97學年度各
  期開立予伊之統一發票金額與其於原審起訴狀所附之計費表之
  「付瑋力公司費用（G）」欄各期金額完全相符，足證伊並無
  短付節能效益款情事等語置辯。
原審就上訴人之請求，判決上訴人敗訴，上訴人不服，提起上
  訴，並聲明：㈠原判決廢棄；㈡被上訴人應給付上訴人211萬4,5
  22元，及自起訴狀繕本送達翌日起，按週年利率5%計算之利息
  。被上訴人則為答辯聲明：上訴駁回。
兩造所不爭執之事項：
㈠兩造於96年5月1日簽訂系爭契約，約定上訴人為被上訴人建置
  電能管理監控、熱泵系統、照明等工程及維護，施作地點在被
  上訴人之系爭建物，以減省被上訴人之電費支出，合約期限以
  機器設備完工測試運轉正常時起算10年。其中第4條、第5條約
  定，被上訴人應以95學年度用電度數為標準與往後各學年度每
  年（同月）電費度數（基本及流動電度）相較後再乘以使用當
  月單價，計算當月節能效益金額，每月節能效益90%歸屬上訴
  人，10%回饋被上訴人。另系爭契約第3條、第4條、第5條第1
  款、第3款、第6條第2款、第4款分別約定如下（見原審卷一第
  4-5、105-107之1頁）：
⒈第3條合約期限：10年（以機器設備完工測試運轉正常後起算）
  。
⒉第4條付款方式：上訴人應按月依據節能效益之金額開立二聯式
  統一發票（扣除10%回饋金），由被上訴人匯款至上訴人帳戶
  。
⒊第5條效益保證：
  第1款：被上訴人之設備容量改變時，應儘速通知上訴人，以
         確保節能效益之精神；另上訴人有權利及義務調整契
         約容量，但如有超約罰款，則由上訴人負責。
  第3款：每月節能效益之10%回饋於被上訴人。
⒋第6條雙方權利義務：
  第2款：合約期限內上訴人所投資安裝之設備機具所有權仍皆
         屬上訴人，上訴人應負責設備機具之正常運作；被上
         訴人應負保管之義務（如遇天災或不可抗力之因素時
         ，則被上訴人免負其責），亦不得藉故停止履行本合
         約，否則得賠償上訴人所投資之機具設備、材料、施
         工費用等相關損失。
  第4款：合約期滿後財產設備應無條件歸屬被上訴人，上訴人
         不得有異議。
㈡被上訴人依系爭契約，已分別給付96、97學年度節能效益款各4
  9萬1,602元、173萬7,306元予上訴人（見原審卷一第43-51頁
  之付款憑證）。
㈢兩造於98年8月1日修訂佛光大學節能績效保證專案工程合約書
  （下稱系爭98年契約），變更合約期限及合約期滿之財產所屬
  ，其中第3條、第6條第3款約定如下（見原審卷一第108-110之
  1頁）：
⒈第3條合約期限：98年8月1日至107年6月30日止。
⒉第6條雙方之權利義務：
  第3款：合約期滿後財產設備【除雲五館（含德香樓）上訴人
         投資之所有設備外】，應無條件歸屬上訴人，被上訴
         人不得有異議。
㈣兩造於101年2月1日修訂佛光大學節能績效保證專案工程合約書
  （下稱系爭101年契約），其中第3條、第6條第3款約定如下（
  見原審卷一第108-112之1頁）：
⒈第3條合約期限：100年8月1日至107年6月30日止。
⒉第6條雙方之權利義務：
  第3款：合約期滿後財產設備【除雲五館（含德香樓）上訴人
         投資之所有設備外】，應無條件歸屬上訴人，被上訴
         人不得有異議。
㈤上訴人已於108年8月間，將系爭財產設備拆除取回（見本院卷
  第98頁）。
本件之爭點：㈠系爭契約之性質為何？㈡上訴人依系爭契約第4條
  、第5條第2款約定之96年8月1日起至98年7月30日止之96學年
  度、97學年度節能效益金之請求權，是否已罹於時效？被上訴
  人為時效之抗辯，是否有理由？㈢上訴人依系爭契約第4條、第
  5條第2款之約定，請求被上訴人給付96學年度、97學年度節能
  效益金額計211萬4,522元，是否有理由？茲分別析述如下：
㈠系爭契約之性質兼具承攬、使用及勞務供給之混合契約，且不
  具買賣性質：
⒈按稱承攬者，謂當事人約定，一方為他方完成一定之工作，他
  方俟工作完成，給付報酬之契約。約定由承攬人供給材料者，
  其材料之價額，推定為報酬之一部。民法第490條定有明文。
  準此，契約約定由承攬人供給材料之情形，如未就材料之內容
  及其計價之方式為具體約定，應推定該材料之價額為報酬之一
  部，除當事人之意思重在工作物（或材料）財產權之移轉，有
  買賣契約性質者外，當事人之契約仍應定性為單純承攬契約。
  次按所謂製造物供給契約，乃當事人之一方專以或主要以自己
  之材料，製成物品供給他方，而由他方給付報酬之契約。此種
  契約之性質，究係買賣抑或承攬，應探求當事人之真意釋之。
  如當事人之意思，重在工作之完成，應定性為承攬契約；如當
  事人之意思，重在財產權之移轉，即應解釋為買賣契約；兩者
  無所偏重或輕重不分時，則為承攬與買賣之混合契約，並非凡
  工作物供給契約即屬承攬與買賣之混合契約（最高法院102年
  度台上字第1468號判決意旨參照）。
⒉經查：
⑴系爭契約約定上訴人為被上訴人建置電能管理監控、熱泵系統
  、照明等工程及維護，施作地點在被上訴人之系爭建物，以減
  省被上訴人之電費支出，合約期限以機器設備完工測試運轉正
  常時起算10年。其中第4條、第5條約定，被上訴人應以95學年
  度用電度數為標準與往後各學年度每年（同月）電費度數（基
  本及流動電度）相較後再乘以使用當月單價，計算當月節能效
  益金額，每月節能效益90%歸屬上訴人，10%回饋被上訴人（見
  不爭執事項㈠）。另系爭契約第6條第2款前段、第8款分別約定
  ：合約期限內上訴人所投資安裝之設備機具所有權仍皆屬上訴
  人，上訴人應負責設備機具之正常運作；本案竣工完成後，如
  無法達成節能之目標（電費），上訴人應將施作之工程恢復原
  狀，對於被上訴人所損壞之設備機具應負賠償之責任（見原審
  卷一第106頁）。且兩造亦均不爭執，如系爭機器設備竣工後
  ，當月沒有產生節能效益時，被上訴人無須支付任何款項，如
  果無法達成節能之目標，上訴人應恢復原狀等情（見本院卷第
  97-98頁）。是由兩造上開約定之內容觀之，上訴人建置系爭
  機器設備供被上訴人使用，並於建置完成後，在合約期限內，
  由上訴人派員負責維持設備機具之正常運作，且系爭機器設備
  必須達到節能效益，即達到約定之節能效益，上訴人始得按月
  請求節能效益90%作為報酬，如無法達成節能之目標，非但無
  法請求報酬，甚至應將施作之工程恢復原狀等情，足見系爭契
  約之約定，其中有關上訴人為被上訴人建置系爭機器設備供被
  上訴人使用部分，應兼具承攬及繼續供使用之性質，另上訴人
  於合約期限內必須派遣人員負責維持設備機具之正常運作部分
  ，應屬維修服務性質之勞務供給契約，而不論係系爭機器設備
  之建置費用、使用費用或維修服務費用，均未獨立計價，係合
  併以使用系爭機器設備所達成約定之節能效益時，上訴人始得
  按月請求節能效益90%作為對價，故核其契約之性質應具兼具
  承攬、使用及勞務供給之混合契約。
⑵證人即被上訴人退休職員蔡武雄、被上訴人離職員工鄭東霖、
  被上訴人員工李自強等人，分別於原審到庭證述如下：
①蔡武雄證稱：我印象去開會時，是上訴人向被上訴人提出一個
  節能方案，由上訴人派人在學校駐點，若節能專案有產生節電
  績效，被上訴人要提撥節電金給上訴人等語（見原審卷二第43
  頁）。
②鄭東霖結稱：我的工作是負責被上訴人電力系統，總務長要我
  參與這個專案，剛開始接觸請上訴人派人到我們學校參觀學校
  設備，由上訴人確認在何設備下可以達到節能效益，再開會討
  論，開會時雙方有討論到節能設備由上訴人自行購買裝設至被
  上訴人處，上訴人獲利方式，是透過例如他們買一套熱泵設備
  裝在雲來集取代原先的電熱鍋爐，施作完成後，再跟95學年度
  同月電度相比，若電度有減少，以減少的度數折算給上訴人，
  上訴人再回饋10%給被上訴人等語（見原審卷二第57頁）。
③李自強證述：系爭節能績效保證專案是委由上訴人建置、維護
  電能管理監控、熱泵系統、照明等工程，契約第6條第4項約定
  合約期滿後財產設備應無條件歸屬被上訴人，當時是希望節電
  系統建置完十年後，上訴人能無條件將該套設備無償交給被上
  訴人，節能設備上訴人出資購買，其能得到的利潤就是節電度
  數的金額（其中10%要回饋給被上訴人），這些錢原本是被上
  訴人要支付給臺電公司，當初簽訂此專案基本精神是基於三贏
  策略，臺電公司可以因為被上訴人節省用電而少蓋電廠，上訴
  人可以賺到價差，被上訴人可以拿到回饋金等語（見原審卷二
  第139-140頁）。
④經核前揭證人證述之內容，與系爭契約約定：上訴人建置系爭
  機器設備供被上訴人使用，由上訴人派員負責設備機具之正常
  運作，於系爭機器設備完工測試運轉正常後起算10年內，上訴
  人僅能在各月產生節能效益時，始得請求當月節能效益90%之
  款項，如當月未有節能效益時，上訴人得請求之款項為0等情
  相符，堪信為真實，益證系爭契約之性質兼具承攬、使用及勞
  務供給之混合契約。
⑶雖上訴人主張其出資購買成品及材料，為被上訴人供給製造物
  或成品裝設在其指定處所，再將製造物或成品之所有權移轉予
  被上訴人（或被上訴人指定之人），足見成品或工作物全部材
  料由上訴人供給，當事人之意思重在工作物財產權之移轉，其
  性質自應為買賣契約之一種，始符合當事人之真意云云。惟查
  ，系爭契約第6條第4款固約定：合約期滿後財產設備應無條件
  歸屬被上訴人，上訴人不得有異議（見不爭執事項㈠），另系
  爭契約後附之節能績效保證專案工程及維護（下稱節能附件）
  ，其中並載有各設備之數量、單價、總價等各項（見原審卷一
  第107-107之1頁），但系爭契約並未依後附之節能附件所載之
  各設備數量、單價、總價等各項作為被上訴人應給付之工程款
  總金額，自不得憑合約期滿後財產設備應無條件歸屬被上訴人
  之約定，及後附之節能附表所載之各設備數量、單價、總價等
  各項，作為認定兩造締結系爭契約之意思重在系爭財產設備財
  產權之移轉。且嗣後兩造就系爭契約先後修訂系爭98年契約、
  系爭101年契約時，就合約期滿之財產歸屬，均變更為合約期
  滿後財產設備【除雲五館（含德香樓）上訴人投資之所有設備
  外】，應無條件歸屬上訴人；上訴人復於108年8月間，將系爭
  財產設備拆除取回（見不爭執事項㈢、㈣、㈤），足徵系爭契約
  不具買賣之性質甚明。蓋如系爭契約有關系爭財產設備之歸屬
  具有買賣性質，則何以合約期滿歸屬上訴人所有？又上訴人豈
  有將之拆除取回之理？再者，兩造締結系爭契約之真意，果有
  由被上訴人作價購買系爭財產設備之意思，則何以於系爭契約
  中未約定買賣之總價款或各期分期之款項？且在上訴人已將買
  賣標的即系爭財產設備取回，而未履行交付買賣標的之情況下
  ，其又何以能請求被上訴人支付價金？遑論系爭契約第4條、
  第5條約定，上訴人於系爭機器設備完工測試運轉正常後起算1
  0年內，僅能在各月產生節能效益時，始得請求當月節能效益9
  0%之款項，如當月未有節能效益時，上訴人得請求之款項為0
  ，亦核與系爭契約後附之節能附件所載各設備之數量、單價、
  總價等各項內容及計價無涉，益證系爭契約非重在系爭財產設
  備財產權之移轉。是上訴人前揭主張，洵不足採。
㈡上訴人依系爭契約第4條、第5條第2款約定之自96年8月1日起至
  98年7月30日止之96學年度、97學年度節能效益金之請求權，
  已罹於時效，被上訴人得為時效之抗辯：
  按利息、紅利、租金、贍養費、退職金及其他一年或不及一年
  之定期給付債權，其各期給付請求權，因五年間不行使而消滅
  ，民法第126條定有明文。查系爭契約第4條、第5條第2款、第
  3款約定，上訴人應按月依據節能效益之金額開立二聯式統一
  發票（扣除10%回饋金），由被上訴人匯款至上訴人帳戶；被
  上訴人應以95學年度用電度數為標準與往後各學年度每年（同
  月）電費度數（基本及流動電度）相較後再乘以使用當月單價
  ，計算當月節能效益金額，每月節能效益90%歸屬上訴人，10%
  回饋被上訴人（見原審卷第4頁）。是系爭節能效益金之約定
  既係約定應每月計算當月節能效益金額後，再由上訴人按月開
  立節能效益金額之90%請款，核其性質應為按月給付之定期給
  付債權，且屬不及1年之定期給付債權，應可認定。又系爭契
  約之性質兼具承攬、使用及勞務供給之混合契約，非典型之承
  攬契約，節能效益金亦無從區別為何部分之對價，已如前述，
  雖不適用民法第127條第8款有關承攬之2年短期時效規定，然
  依前說明，即應適用5年之短期時效。再依上訴人所自承，系
  爭工程已於96年8月底竣工，經試車運轉月餘，被上訴人同意
  自96年10月開始計算電費節能效益等情，有上訴人96年10月19
  日瑋電字第961019號函可參（見原審卷一第268頁）。因此，
  上訴人依系爭契約第4條、第5條第2款約定，所得請求之自96
  年8月1日起至98年7月30日止之96學年度、97學年度節能效益
  金額，其按月之各期節能效益金，應自96年10月（竣工試車完
  畢）起即得按月陸續請求，至最後一期即98年7月之節能效益
  金額，至遲於98年7月30日之翌月亦得請求，是其各期請求權
  之5年消滅時效期間，迄最後一期即98年7月之節能效益金額，
  至遲應自98年8月31日起算，並於103年8月31日屆滿後，其各
  期請求權時效均已屆滿。惟上訴人於106年6月27日始向原審提
  起本件訴訟，有民事起訴狀暨其上所蓋原審收文章可參（見原
  審卷第2頁），揆諸前揭說明，上訴人前揭請求權既均已罹於5
  年之消滅時效，被上訴人為時效之抗辯，應為可採。
㈢上訴人依系爭契約第4條、第5條第2款之約定，請求被上訴人給
  付96學年度、97學年度節能效益金額211萬4,522元，為無理由
  ：
  按時效完成後，債務人得拒絕給付，民法第144條第1項定有明
  文。查上訴人依系爭契約第4條、第5條第2款之約定，請求被
  上訴人給付96學年度、97學年度節能效益金額計211萬4,522元
  ，縱屬實在，惟因其請求權已罹於5年之消滅時效，被上訴人
  已為時效抗辯，是上訴人請求被上訴人給付211萬4,522元，洵
  屬無據，不應准許。
綜上所述，上訴人依系爭契約第4條、第5條第2款之約定，請求
  被上訴人給付211萬4,522元，及自起訴狀繕本送達翌日起至清
  償日止，按年息5%計算之利息，於法無據，不應准許。其假執
  行之聲請亦失所附麗，應併予駁回。原審為上訴人敗訴之判決
  ，並駁回其假執行之聲請，核無不合。上訴意旨指摘原判決不
  當，求予廢棄改判，為無理由，應予駁回。
本件為判決之基礎已臻明確，兩造其餘之攻擊或防禦方法及證
  據，經本院斟酌後，認為均不足以影響本判決之結果，自無逐
  一詳予論駁之必要。
據上論結，本件上訴為無理由，依民事訴訟法第449條第1項、
  第78條，判決如主文。
中    華    民    國   108    年    12    月    17    日
                  民事第十五庭  
                        審判長法  官  方彬彬
                              法  官  趙雪瑛
                              法  官  謝永昌
正本係照原本作成。
如不服本判決，應於收受送達後20日內向本院提出上訴書狀，其
未表明上訴理由者，應於提出上訴後20日內向本院補提理由書狀
（均須按他造當事人之人數附繕本）上訴時應提出委任律師或具
有律師資格之人之委任狀；委任有律師資格者，另應附具律師資
格證書及釋明委任人與受任人有民事訴訟法第466 條之1第1項但
書或第2項（詳附註）所定關係之釋明文書影本。如委任律師提
起上訴者，應一併繳納上訴審裁判費。
中    華    民    國   108    年    12    月    19    日
                              書記官  王增華
附註：
民事訴訟法第466條之1（第1項、第2項）：
對於第二審判決上訴，上訴人應委任律師為訴訟代理人。但上訴
人或其法定代理人具有律師資格者，不在此限。
上訴人之配偶、三親等內之血親、二親等內之姻親，或上訴人為
法人、中央或地方機關時，其所屬專任人員具有律師資格並經法
院認為適當者，亦得為第三審訴訟代理人。